臺灣高雄地方法院刑事判決　　　　　　　 94年度易字第951號
公　訴　人　臺灣高雄地方法院檢察署檢察官
被　　　告　乙○○　男　30歲.
上列被告因妨害兵役案件，經檢察官聲請簡易判決處刑（94年度
偵緝字第825 號），本院認不宜適用簡易判決處刑程序，簽請改
依通常程序審理後，判決如下：
    主      文
乙○○無罪。
    理      由
一、公訴意旨略以：被告乙○○明知其係高雄市後備司令部所轄
    管理之後備軍人，原住高雄市○○區○○里○○街114 號，
    明知後備軍人有隨時接獲國家召集之可能，竟意圖避免召集
    處理，於遷離上開住所搬至高雄市三民區○○○路77號等地
    居住，竟未依規定申報其變更之居住所，致使高雄市後備司
    令部所發指定應於民國93年10月19日上午8 時，應前往高雄
    市旗山鎮○○○路170 號南勝湖營區接受忠勤2402之1 號教
    育召集之教育召集令無法送達，因認被告涉嫌違反妨害兵役
    治罪條例第10條第3 項之罪，應依同條例第6 條第1 項第4
    款予以科刑等語。
二、按犯罪事實應依證據認定之，無證據不得認定犯罪事實；不
    能證明被告犯罪者，應諭知無罪之判決，刑事訴訟法第154
    條第2 項、第301 條第1 項分別定有明文。又按刑法之故意
    ，係指認識犯罪之構成事實，且進而決定為其行為之意思；
    其中決定為其行為之意思，皆有一定之遠因，即「動機」，
    通常動機與犯罪之成立無關，或以之為科刑時應予審酌之事
    項，例如刑法第57條第1 項，或以之為減刑之要件，例如刑
    法第273 條，或以之為加重之要件，例如刑法第187 條，然
    於特殊之犯罪，若以之為主觀不法構成要件之構成要素者，
    如刑法分則中規定以「意圖」為成立要件之罪，法律既明定
    為犯罪構成要件，則動機已成犯罪內容之一部分，不得再視
    為一般之動機，故目的犯（意圖犯）在主觀上除須具備故意
    之構成要件外，尚須具備法定之不法意圖，否則其犯罪即無
    以成立，先此敘明。
三、本件公訴人認被告涉犯妨害兵役治罪條例之罪嫌，無非係以
    召集令交付情形紀錄表、團管區列管後備軍人行方不明遷出
    未報移送法辦年籍表、教育召集令、法務部戶政連結作業系
    統表各1 份，及認被告曾為役男，當知住居所如有變動，需
    向戶籍所在地鄉鎮公所兵役科辦理後備軍人相關事項變更登
    記為其論據。惟訊據被告固不否認未常期固定居住於前開戶
    籍地之情，惟堅決否認有何逃避教育召集之意圖，辯稱：伊
    因從事樂團工作，需隨團四處表演，然因無固定居所，故連
    流動戶口都無法辦理，並非故意逃避教育召集等語。經查：
  (一)按妨害兵役治罪條例第10條第1 項就犯罪構成要件，規定有
    「意圖避免召集處理」此一要件，同條第3 項則規定：「後
    備軍人犯第1 項之罪……致使召集令無法送達者，以意圖避
    免召集論；分別依第5 條或第6 條科刑。」觀諸該法條結構
    ，顯見妨害兵役治罪條例第10條第3 項之罪，亦應以有避免
    召集之意圖為主觀要件甚明，是倘行為人並無避免召集處理
    之意圖，即不得遽以該罪相繩。
  (二)被告自退伍後，仍設籍於高雄市○○區○○里○○街114 號
    ，迄未辦理遷出之情，固據被告自陳在卷，然被告係因家庭
    債務因素，必須外出賺錢，致無法常期居住於戶籍地等情，
    亦據被告供陳甚明，核與證人即送達召集令員警林坤育證稱
    ：「（問：是否可以詳細說明當初送達被告乙○○的情況如
    何？）第1 次去的時候沒有人在裡面，所以我就離開了，第
    2 次再去的時候我有問隔壁的人，他說因為這家的父親欠債
    ，所以跑路了，但其他人有時候會回來住，不常看到他們。
    」、「（問：是否有與被告那一里的里長聯絡？）我有問過
    他，但是他也找不到人，他也是告訴我說那家的父親欠債跑
    了，但有時候會看到其他人回來。」等語，大致相符。是被
    告未常期固定居住於前開戶籍地，其目的是否係為逃避召集
    ，實屬有疑！
  (三)又被告於教育召集當日，因其祖母適回前開戶籍地，見地上
    留有通知，遂即通知被告回家處理，而被告返家後，得知該
    通知係教育召集通知，乃立即前往轄區派出所找尋管區員警
    ，惟因管區員警外出，被告即聽從另一員警之指示留下手機
    號碼等情，亦據被告供陳甚明，核與證人林坤育證稱：伊在
    被告戶籍地留了一張通知單並拍照存證，但到期限之前被告
    都沒有過來領，直到教育召集當天下午，被告有過來要領，
    但是教育召集時間是在早上，已經超過時間了，因為伊知道
    這個一定會通緝，所以伊就請同事留下被告的手機號碼等語
    相符。被告如係為逃避召集而故意遷移住所不予陳報，依諸
    常理，其躲避查緝已惟恐不及，當無得知有教育召集通知，
    仍自行前往找尋轄區員警之理，是被告住居所遷移，未依規
    定申報，應非出於避免召集之意圖，茲可認定。
三、綜上所述，被告住居所遷移，雖未依規定申報，致使教育召
    集令無法送達，然其所為既非出於避免召集之意圖，有如上
    述，揆諸前開說明，自不得遽以妨害兵役治罪條第10條第1
    項第3 款之罪予以相繩。此外，公訴人復未提出其他積極證
    據，用以證明被告確有何意圖避免召集之主觀意圖，犯罪不
    能證明，自應為被告無罪判決之諭知。
據上論斷，應依刑事訴訟法第452 條、第301 條第1 項，判決如
主文。
本案經檢察官甲○○到庭執行職務。
中　　華　　民　　國　　94　　年　　7 　　月　　15　　日
                  刑事第十一庭  審判長法　官  徐美麗
                                      法  官  高增泓
                                      法  官  鄭詠仁
以上正本證明與原本無異。
如不服本判決，應於判決送達後10日內，向本院提出上訴狀。
中　　華　　民　　國　　94　　年　　7 　　月　　15　　日
                                      書記官  林秀敏
